【裁判字號】    89,台上,1391
【裁判日期】    890316
【裁判案由】    殺人
【裁判全文】
最高法院刑事判決                              八十九年度台上字第一三九一號
    上訴人  臺灣高等法院台南分院檢察署檢察官
    被  告  甲○○
右上訴人因被告殺人案件，不服臺灣高等法院台南分院中華民國八十八年十二月二十
三日第二審更審判決（八十八年度上更(二)字第三七四號，起訴案號：臺灣台南地方法
院檢察署八十一年度偵字第四九四七號），提起上訴，本院判決如左：
    主  文
原判決撤銷，發回臺灣高等法院台南分院。
    理  由
本件原判決以公訴意旨略稱被告甲○○自民國八十年四月間起即與被害人林文玲同居
，迨至八十一年二月間始遷居於台南市○○街一○二號四樓之四。其間二人常因感情
問題時啟爭執。嗣被告於八十一年四月二日上午一時許，自外應酬返回住處，見林女
尚未返回，心生不滿。至同日上午二時至四時，林女返回住處後，二人發生口角，被
告竟萌殺意，以左手扼壓林文玲之頸部，致林女窒息死亡。被告為圖脫免刑責，乃以
透明膠布貼封於林女口部，並以布條環套林女頸部，再將之懸掛於上開處所屋內裝潢
之橫樑上，企圖以林女係上吊自縊死亡卸責，並於同日上午九時四十五分以林女自縊
死亡向警方報案，而認被告涉有刑法第二百七十一條第一項殺人罪嫌。經審理結果，
認被告被訴之殺人罪嫌，尚屬不能證明，因將第一審論處被告殺人罪刑之判決撤銷，
改判諭知被告無罪，固非無見。
惟查：(一)臺灣高等法院檢察署法醫中心八十六年一月六日檢仁醫字第一○五復函說明
二、４後段，雖稱：「指甲痕之形成有二種情形，一為兇手之扼頸痕，其指甲痕通常
不明顯，因兇手必小心翼翼地，隱蔽其罪行之故。另一種情形是被索扼頸人（即被害
人）由於頸部受扼或絞壓不能呼吸掙扎解脫，由其（指被害人）手指所造成，因其掙
扎係為生存而拼命者，是不顧一切，其指甲痕非常明顯。被害人右頸之指甲痕很深，
必為被害人自己所造成」（見原審卷第七五頁），惟於同覆函說明二、４前段又稱：
「通常自殺上吊時，頸部除有索痕外，不致有其他外傷，如有外傷如指甲痕時，幾可
確定為他殺無疑。這是死者生前有反抗之確證。」（見同上卷頁）。綜觀前述復函說
明二、４所載，其真意是否係指死者在遭人扼頸勒殺時，為掙脫頸部扼壓，強扳扼於
右頸部之外力，始造成其右頸部之傷痕﹖如是，可否以此推翻該中心原先「林文玲係
遭頸部扼壓致死，他殺無疑」之鑑定結論？原審未就前述復函之前後文義，詳加勾稽
釐清，或再函詢其真意，即逕認：「該復函似又改稱林文玲係因上吊窒息難過，而思
解脫極力掙扎因此造成很深之指甲痕，並非遭人扼殺。」，實嫌率斷。至於臺灣高等
法院檢察署法醫中心八十一年六月十五日鑑定書「鑑定經過」第一項所稱：「……其
（指被害人）傷勢略集中於右頸部而判斷，兇手似慣用左手扼壓所致」（見偵查卷第
八十八頁反面），嗣雖經該法醫中心以前揭第一○五號函改稱：「鑑定書所記載『其
傷勢略集中於右頸部而判斷，兇手似慣用左手扼壓所致』一節係筆誤，應為『被害人
似慣用右手所致』」，有該函在卷可稽。惟可否執此筆誤即完全推翻該中心原先之鑑
定結論？此攸關林文玲是否遭他殺至鉅。原判決就此未為任何說明，逕以臺灣高等法
院檢察署法醫中心之鑑定意見，有前後不一情形，而認定憑該中心之鑑定報告書，尚
不足以證明林文玲確為他殺，自有理由不備之違法。以上疑點，本院前次判決發回意
旨即已指明，原判決並未釐清並說明其理由，該瑕疵仍然存在。(二)前述法醫中心復函
已明確復稱：「根據在該宅現場拍攝之錄影帶顯示，該錄影帶是上午九時五十七分開
始拍攝，驗屍時間是四月三日上午在殯儀館，由此判斷，該錄影帶是四月二日所攝，
發現死者陳屍於該宅是四月二日上午八時，離拍攝錄影帶有一小時以上，死者如有尿
失禁，照理不可能在錄影帶出現，所稱地上有一灘似尿液一事，除非當時採取證物，
化驗證實為尿液外，不能採證為尿液，當時錄影帶看不清。」，有上述函復在卷足稽
（見原審卷第七十四、七十五頁），上訴審勘驗現場錄影帶時記載：「屍體有尿失禁
情形」（見上訴卷第七十八頁），究竟是依憑何項證據資料認定？何以與專業鑑定機
關勘驗所得之認知不同？原判決未予剖析釐清，即執此情況認定與他殺之現象不符，
實屬率斷。況且林文玲死亡時，即令有尿失禁之現象，惟此現象是否為上吊自殺時所
獨有？何以能判定遭扼壓頸部窒息致死者，不可能有此現象發生？仍有待調查澄清。
原判決謂上述現象與他殺情形不符，即屬無憑判斷。究竟實情如何？自有詳加調查之
必要。原審就此未詳加查證，顯未盡調查之能事。檢察官上訴意旨，執以指摘原判決
不當，應認仍有撤銷發回更審之原因。
據上論結，應依刑事訴訟法第三百九十七條、第四百零一條，判決如主文。
中      華      民      國    八十九    年      三      月     十六     日
                              最高法院刑事第八庭
                                  審判長法官  吳  雄  銘
                                        法官  池  啟  明
                                        法官  石  木  欽
                                        法官  吳  三  龍
                                        法官  孫  增  同
      右正本證明與原本無異
                                              書  記  官
中      華      民      國    八十九    年      三      月    二十一    日


司法院資訊處製作；財團法人民間司法改革基金會備份。
